【裁判字號】    98,交聲,286
【裁判日期】    980805
【裁判案由】    違反道路交通管理處罰條例
【裁判全文】
臺灣宜蘭地方法院交通事件裁定         98年度交聲字第286號
原處分機關  交通部公路總局臺北區監理所宜蘭監理站
異  議  人  甲○○
即受處分人
上列異議人即受處分人因違反道路交通管理處罰條例案件，對於
交通部公路總局臺北區監理所宜蘭監理站所為之處分（原處分案
號：宜監字第裁43-Q00000000號），聲明異議，本院裁定如下：
    主  文
原處分關於汽車駕駛人駕駛汽車經測試檢定酒精濃度超過規定標
準，吊扣駕駛執照貳拾肆個月部分之處分撤銷。
前開撤銷部分不罰。
    理  由
一、原處分意旨略以：異議人即受處分人甲○○持職業大貨車駕
    駛執照，於民國98年6月17日18時19分許，酒後騎乘車牌號
    碼PPS-983號普通重型機車，行經宜蘭縣五結鄉○○路○段與
    五福路交岔路口處，因肇事致人受傷，為宜蘭縣政府警察局
    羅東分局員警當場舉發，經警測得其呼氣中所含酒精濃度為
    每公升0.73毫克，已超過法定標準0.55毫克。原處分機關調
    查後，認異議人「汽車駕駛人酒精濃度超過規定標準（0.55
    以上）因而致人受傷」之違規情節屬實，依道路交通管理處
    罰條例第35條第1項第1款規定，裁處異議人罰鍰新臺幣（下
    同）45,000元，吊扣駕駛執照24個月，並應接受道路交通安
    全講習。
二、異議意旨略以：伊係騎乘普通重型機車酒駕肇事，並未取得
    普通重型機車駕照，只有職業大貨車駕照，然而職業大貨車
    駕照是伊工作生活的必需品，為此爰聲明異議，請求撤銷原
    處分等語。
三、按汽車駕駛人飲用酒類或其他類似物後，其吐氣所含酒精濃
    度超過每公升0.25毫克，不得駕車；駕駛汽車經測試檢定酒
    精濃度超過標準，處汽車駕駛人罰鍰15,000元以上60,000元
    以下，並當場移置保管該汽車及吊扣駕駛執照1年，道路交
    通安全規則第114條第2款、道路交通管理處罰條例第35條第
    1項第1款分別定有明文。
四、經查：
（一）異議人於上述時間，酒後騎乘上開普通重型機車，行經前
      揭交岔路口處，因肇事致人受傷為警查獲，並測得其呼氣
      酒精濃度達每公升0.73毫克等情，為異議人所不爭執，並
      有酒精測定紀錄表、舉發違規通知單、裁決書各1紙在卷
      可稽，堪認異議人確有前揭酒後駕車之違規事實。
（二）道路交通管理處罰條例第68條業於94年12月14日修正，並
      自95年3月1日施行，修正前之道路交通管理處罰條例第68
      條規定：「汽車駕駛人，因違反本條例及道路交通安全規
      則之規定，受吊扣或吊銷駕駛執照處分時，吊扣或吊銷其
      持有各級車類之駕駛執照」；修正後之道路交通管理處罰
      條例第68條規定：「汽車駕駛人，因違反本條例及道路交
      通安全規則之規定，受吊銷駕駛執照處分時，吊銷其持有
      各級車類之駕駛執照」；其原提案修正條文為：「汽、機
      車駕駛人，因違反本條例及道路交通安全規則之規定，受
      吊扣或吊銷駕駛執照處分時，吊扣或吊銷其違法或違規當
      時所駕駛車輛之駕駛執照」；其立法理由略以：「原條文
      將違法或違規駕駛人所持有各級車類之駕駛執照一併吊扣
      或吊銷，失之過酷，影響人民工作及生活甚鉅，爰修正之
      」等語，其立法意旨在於違規行為對道路交通秩序之維持
      及道路交通安全已生較大之影響，故規定吊扣或吊銷其持
      有各級車類之駕駛執照，以限制其繼續駕車行駛道路之權
      利，此屬駕駛行為之限制，並不因所持駕駛執照種類不同
      而有所差異。則參諸上開立法理由及立法經過，行為人有
      道路交通管理處罰條例第35條第1項第1款所規定之違規行
      為，須吊扣駕駛執照時，僅能吊扣行為人違法或違規當時
      駕駛車輛所憑之駕駛執照，不得再吊扣行為人所持有、與
      駕駛違規車輛無關之其他各級車類駕駛執照，故已領有普
      通小型車駕駛執照者，酒後違規駕駛普通小型車時，吊扣
      者係駕駛者之普通小型車駕駛執照，不得吊扣駕駛者領有
      之其他駕駛執照。換言之，依修正後之規定意旨，駕駛汽
      車違規，僅得吊扣汽車駕照，不得吊扣機車駕照，而駕駛
      機車違規，亦不得吊扣汽車駕照。
（三）本件異議人僅考領職業大貨車駕駛執照，並未考領重型機
      車駕駛執照，且係酒後駕駛重型機車，酒測值達每公升0.
      73毫克，已超過規定標準之情形下，違規事證固屬明確。
      惟行政行為，採取之方法所造成之損害不得與欲達成目的
      之利益顯失均衡，行政程序法第7條第3款定有明文。原處
      分機關於本件異議人無重型機車之駕駛執照可供吊扣時，
      吊扣其職業大貨車駕照以代之，雖可達成限制駕駛人繼續
      駕駛該級車類行駛之目的，惟亦同時造成限制駕駛人繼續
      駕駛該級職業大貨車等車類行駛之結果，所造成之損害（
      受處分人喪失繼續駕駛職業大貨車之權利）已與欲達成目
      的（限制受處分人駕駛重型機車，以預防酒後駕駛重型機
      車所造成之危險）之利益顯失均衡。再行政行為，非有正
      當理由，不得為差別待遇，行政程序法第6條亦定有明文
      。查駕駛普通重型機車與駕駛職業大貨車對於用路安全之
      危險性有高低之別，是監理機關就不同等級車輛給予不同
      管理及監督，以符合實際需求。從而，異議人雖無普通重
      型機車駕駛執照，而擁有職業大貨車駕駛資格，其於酒後
      駕駛普通重型機車時，所造成用路安全之危險性，與僅擁
      有普通重型機車駕駛執照者所造成之危險性並無任何不同
      ，惟一般擁有普通重型機車駕駛執照者，於酒後駕車時，
      僅吊扣其普通重型機車駕駛資格，而本件異議人所造成之
      危險性並未因而不同，業如前述，卻須剝奪其職業駕駛資
      格，顯然係就相同案件為不同處理。
（四）修正後之道路交通管理處罰條例第68條規定既將「吊扣」
      等字刪除，駕駛人受吊扣駕駛執照處分時，自不再吊扣其
      持有各級車類之駕駛執照，已如上述，則原處分機關於作
      成吊扣駕駛執照處分時，應於違反道路交通管理事件裁決
      書處罰主文欄記明應受吊扣之汽車牌照或駕駛執照名稱、
      號碼及吊扣期間，違反道路交通管理事件統一裁罰基準及
      處理細則第43條第2項第3款定有明文，而本件裁決書於處
      罰主文欄僅記載「吊扣駕駛執照24個月」等語，並未記明
      應受吊扣之駕駛執照名稱，與上開細則之規定不符。再者
      ，依前述異議人依法所受之處分應為限制其駕駛普通重型
      機車之權利，而受處分人持有之駕駛執照為職業大貨車駕
      駛執照，且係以駕駛大貨車為業，亦未領有普通重型機車
      駕駛執照，此為異議人所不爭執，有汽車駕照基本資料在
      卷可稽，是異議人自無重型機車駕駛執照可供吊扣，若原
      處分機關因異議人無重型機車駕駛執照可供吊扣，而逕行
      吊扣異議人之職業大貨車駕駛執照，顯已逾越修正後道路
      交通管理處罰條例第68條之規範意涵及範圍。而保障人民
      工作權及生存權，為憲法第15條明定，駕駛人之違規行為
      雖應受處分，然其裁處範圍、方式、手段等，應遵守依法
      行政及比例原則，對於駕駛人違規當時所駕駛車輛之駕駛
      執照為其吊扣，已為適法之裁處，並不得將其擴大至限制
      其繼續駕車行使道路之權利，導致影響人民生活，是受處
      分人酒後違規駕駛普通重型機車，原處分機關吊扣其持有
      之職業大貨車駕駛執照，同時將剝奪異議人駕駛職業大貨
      車之權利，對異議人之工作權造成極大之損害。
（五）依上所述，處分機關裁處異議人「吊扣其駕駛執照24個月
      」，顯然違反行政法上處罰法定原則、不當聯結禁止原則
      、比例原則、平等原則，而有得為撤銷之原因。
五、綜上所述，道路交通管理處罰條例第68條之規定，既將原規
    定之「吊扣」二字刪除，故受吊扣駕駛執照處分時，不再吊
    扣其持有各級車類之駕駛執照，僅於受吊銷駕駛執照處分時
    ，始吊銷其持有各級車類之駕駛執照，已如上述，從而，本
    件異議人雖有因酒後騎乘普通重型機車之違規行為，原處分
    機關固得為吊扣異議人所持有之重型機車駕駛執照之處分，
    然異議人既無普通重型機車駕駛執照可供吊扣，依前揭說明
    ，尚非得遽予吊扣其所持有普通重型機車以外各級駕駛執照
    ，原處分機關未予詳查，逕裁處異議人吊扣其駕駛執照24個
    月，自有未洽，異議人據此聲明異議，指摘原處分不當，為
    有理由，原處分關於「吊扣職業大貨車駕照24個月」之處分
    容有違誤，自應依法撤銷。
六、據上論斷，應依道路交通管理處罰條例第87條第2項、道路
    交通案件處理辦法第20條前段，裁定如主文。
中    華    民    國    98    年    8     月    5     日
                  交通法庭法  官  張育彰
以上正本證明與原本無異。
如不服本裁定，應於裁定送達後5日內，向本院提出抗告狀。（
應附繕本）
                          書記官  陳靜宜
中    華    民    國    98    年    8     月    5     日


司法院資訊處製作；財團法人民間司法改革基金會備份。
